【裁判字號】    99,金訴,1
【裁判日期】    990908
【裁判案由】    證券交易法
【裁判全文】
臺灣臺北地方法院刑事判決               99年度金訴字第1號
公  訴  人  臺灣臺北地方法院檢察署檢察官
被      告  李晉毅
選任辯護人  陳永昌律師
            吳孟勳律師
上列被告因證券交易法案件，經檢察官提起公訴（98年度偵字第
1075號）及移送併辦（99年度偵字第9157號），本院判決如下：
    主  文
李晉毅犯證券交易法第一百七十一條第一項第一款之高買、低賣
證券罪，處有期徒刑壹年拾月。緩刑參年，並應於本案判決確定
後參個月內支付國庫新台幣伍拾萬元。
    事  實
一、李晉毅明知對於在證券交易所上市或於證券商營業處所買賣
    之有價證券，不得有意圖抬高或壓低某種有價證券之交易價
    格，而自行或以他人名義，對該有價證券，連續以高價買入
    或以低價賣出；或意圖造成集中交易市場或於證券商營業處
    所買賣之某種有價證券交易活絡之表象，而自行或以他人名
    義，連續委託買賣或申報買賣而相對成交，竟基於意圖操縱
    在證券商營業處所（即上櫃市場）買賣（即上櫃公司）之大
    學光學科技股份有限公司（設臺北市大安區○○○路○ 段88
    號3 樓之5 ，股票代碼：3218，下稱大學光公司）有價證券
    （股票）之交易價格，及意圖造成大學光公司股票於證券商
    營業處所交易活絡表象之接續犯意，自民國96年2 月14日起
    至98年7 月20日止，利用其本身、其不知情之前配偶江月昭
    （原名李江月昭）、均不知情之友人林國義、簡秋敏、郭鴻
    志（江月昭、簡秋敏、林國義、郭鴻志均經檢察官為不起訴
    處分確定）向附表各該欄所示之證券商申請設立如各該欄所
    示之證券交易帳戶，以其自有資金（即如附表一、五、六之
    編號一、二部分），或簡秋敏、林國義、郭鴻志各自所有並
    各委託其全權代為操作之資金（即如附表一、五、六之編號
    三至五部分），在其設於桃園縣大溪鎮○○路127 號住處，
    以申裝於該住處內之(03)3887515 號電話，或以其申請使用
    之0000000000號行動電話，接續向上開各證券商營業處所下
    單買賣大學光公司股票，總計於上開期間買進大學光公司股
    票2 萬8826仟股、賣出2 萬8492仟股，分別占上開期間大學
    光公司股票市場總成交量之17.57%【計算式：28,826/164,0
    29（上開期間之總成交量，下同）=17.57% ；小數點第3 位
    以下4 捨5 入，下同】，及17.37%（計算式：28,492/164,0
    29=17.37% ），且於上開期間內買進、賣出超過該檔股票之
    各該日市場總成交量達20% 以上者，分別有244 個及223 個
    營業日，其中並有159 日成交買進及賣出之百分比均逾當日
    該股成交量20% 以上，有342 個營業日向上或向下影響股價
    ，其中有206 日係於收盤前10分鐘內委託買進價格高於前盤
    成交價而對當日收盤價格有明顯之影響（即俗稱之「拉尾盤
    」) ，而以如附表二、三所示買賣大學光公司股票之交易行
    為，向上或向下影響大學光公司股票之股價（大學光公司於
    前揭期間之日成交量資訊及李晉毅於該期間買賣大學光公司
    股票日成交量統計表，詳如附表二「96年2 月14日至98年7
    月20日大學光公司股票日成交量資訊及李晉毅買賣該公司股
    票日成交量統計表」所示；另李晉毅於前揭期間買進、賣出
    大學光公司股票之價量及影響股價上漲或下跌之檔數，詳如
    附表三「李晉毅買賣大學光公司股票影響股價表」所示），
    其中並以如附表四所示買賣大學光公司股票之交易行為相對
    成交（其於前揭期間之各該日買進、賣出大學光公司股票時
    間、價量、相對成交占當日成交量之比例，詳如附表四「李
    晉毅買賣大學光公司股票相對成交超過當日成交量5%以上成
    交明細」所示）；經計算結果，其相對成交數量達1 萬4795
    張，占上開期間市場總成交量之9.02 %（計算式：14,795/1
    64,029 =9.02% ），另分別占其前揭買進總量2 萬8826仟股
    之51.33%（計算式：14,795/28,826=51.33%）、賣出總量2
    萬8492仟股之51.93%（計算式：14,795/28,492=51.93%），
    且其中有250 日之相對成交量占當日成交量5%以上，並有38
    日之相對成交量達當日成交量5%以上且逾100 仟股，而造成
    大學光公司股票交易活絡之表象。總計李晉毅於前揭操縱、
    炒作期間（即自96年2 月14日起至98年7 月20日止）結束時
    ，前揭各帳戶經調整除息，並扣除買進、賣出手續費及應繳
    納之證券交易稅後，已實現獲利或虧損、擬制性獲利或虧損
    金額，各詳如附表五「李晉毅犯罪所得計算表」之「合計」
    欄所示（相關資料則如附表六「李晉毅買賣大學光股票基本
    資料」所示）。
二、案經行政院金融監督管理委員會（下稱金管會）函送臺灣臺
    北地方法院檢察署（下稱臺北地檢署）檢察官偵查起訴及移
    送併辦。
    理  由
壹、證據能力部分：
一、按被告以外之人於審判外之言詞或書面陳述，除法律有規定
    者外，不得作為證據，刑事訴訟法第159 條第1 項固定有明
    文。惟被告以外之人於審判外之陳述，雖不符合同法第159
    條之1 至第159 條之4 之規定，而經當事人於審判程序同意
    作為證據，法院審酌該言詞陳述或書面陳述作成時之情況，
    認為適當者，亦得為證據。又當事人、代理人或辯護人於法
    院調查證據時，知有第159 條第1 項不得為證據之情形，而
    未於言詞辯論終結前聲明異議者，視為有前項之同意。刑事
    訴訟法第159 條之5 定有明文。經查，本件證人江月昭、林
    國義、簡秋敏、郭鴻志、戴偉瑱、李長春、徐裕民、林明芳
    、吳季妍、林家宏、林佳惠等於警詢、偵訊時之證述（詳下
    述），雖均屬被告以外之人於審判外之陳述，惟檢察官、被
    告李晉毅及其選任辯護人於本院審理時，就各該證據均表示
    對其證據能力無意見，且迄本件言詞辯論終結前均未聲明異
    議，本院審酌該等陳述作成時之狀況，均無顯不可信之情事
    ，認均具證據能力，均得作為本件認定事實之證據。
二、本件認定被告犯罪事實所引用之其他卷內文書證據（詳下述
    ），核均無證據證明係公務員違背法定程序所取得，且卷內
    相關文書證據均無刑事訴訟法第159 條之4 所規定顯有不可
    信之情況，及不得作為證據之情形，是上開文書證據亦均有
    證據能力。
貳、實體部分：
一、訊據被告李晉毅對於前揭全部犯罪事實，均坦承不諱，核與
    證人江月昭、林國義、簡秋敏、郭鴻志、李長春、徐裕民、
    林明芳、吳季妍、林家宏、林佳惠等於警詢、偵訊時之證述
    （見臺北地檢署97年度他字第1542號卷五第77至83頁、第10
    1 至104 頁、98年度偵字第1075號卷一第23至26頁、卷二第
    423 至424 頁、第426 至427 頁、第430 至431 頁、第435
    至436 頁、第439 至440 頁、99年度偵字第9157號卷一第30
    頁、第55頁），及證人江月昭於本院99年8 月16日審理期日
    之結證內容（見本院卷一第240 至243 頁），均屬相符，並
    有金管會97年1 月22日金管證三字第0970001295號函送被告
    涉嫌違反證交法告發書、被告及江月昭、林國義、簡秋敏證
    券帳戶開戶資料、被告設於富邦證券忠孝分公司、玉山銀行
    第0000000000000 號帳戶交易明細表、江月昭設於合作金庫
    銀行大溪分行第0000000000000 號帳戶交易明細表、簡秋敏
    設於華南銀行淡水分行第000000000000號帳戶交易明細表、
    簡秋敏設於元大證券公司淡水分公司帳戶交易明細表、林國
    義設於群益證券公司之帳戶交易明細、大華證券公司97年9
    月25日（97）華證（法務）字第01749 號函送江月昭開戶資
    料及交易明細表、財團法人中華民國證券櫃檯買賣中心98年
    6 月8 日第0980009822號函送大學光公司股票交易分析意見
    書、投資人委託成交對應表、96年2 月14日至97年8 月20日
    投資人相對成交買賣有價證券對應表、國泰世華銀行營業部
    98年9 月8 日國世業字第0980012198號函送林國義第000000
    000000號帳戶交易明細表、被告設於玉山證券公司仁愛分公
    司之帳戶開戶資料及交易明細表、臺灣集中保管結算所股份
    有限公司99年3 月2 日保結他字第0990018201號函送被告、
    江月昭之保管劃撥戶異動分類帳及保管帳戶客戶餘額表、本
    院99年4 月7 日公務電話紀錄、大華證券公司99年4 月20日
    （99）華證（法務）字第00682 號函送被告以江月昭前揭帳
    戶買賣大學光公司股票之交易及持股情形、富邦證券公司99
    年5 月7 日（99）富證管發字第1607號函送被告買賣大學光
    公司股票之交易及持股情形、玉山證券公司99年4 月19日玉
    證總字第9900930 號函送被告買賣大學光公司股票交易及持
    股情形、大學光公司股票96年7 月、12月每日成交資訊、被
    告買賣大學光公司股票基本資料表、買賣大學光公司股票獲
    利計算表等在卷（見臺北地檢署97年度他字第1542號卷一第
    4 至11頁、第43至56頁、第73至88頁、第191 至第194 頁反
    面、第261 至263 頁、卷二第10至16頁、第100 至184 頁、
    卷三第19至219 頁、卷四第15至180 頁、卷五第3 至17頁、
    98年度偵字第1075號卷一第35至55頁、第175 至205 頁、第
    147 至417 頁、證據卷一第169 至451 頁、本院卷一第77至
    96頁、第120 頁、第128 至161 頁、第172 至189 頁、第19
    0 至191 頁、第196 至197 頁）可稽，足認被告上開任意性
    自白確與前揭事證相符，其本件犯罪事證明確，犯行堪予認
    定，應依法論科。
二、核被告所為，係違反證券交易法第155 條第2 項準用同條第
    1 項第4 款之意圖抬高或壓低上櫃市場某種有價證券（於本
    件即指大學光公司之股票，下同）之交易價格，自行或以他
    人名義，對該有價證券，連續以高價買入、以低價賣出，及
    同條第2 項準用同條第1 項第5 款之意圖造成上櫃市場某種
    有價證券交易活絡之表象，自行或以他人名義，連續委託買
    賣而相關成交之規定，應各依同法第171 條第1 項第1 款之
    規定處罰。又證券交易法第155 條第2 項準用同條第1 項第
    4 款、第5 款所規定之行為，本以行為人須有接續多次操縱
    某種上櫃公司股票之交易價格，及接續多數造成某種上櫃公
    司股票交易活絡表象行為之存在，始符合各該犯罪之構成要
    件，是本件被告於前揭期間，基於單一犯意而為前開各次操
    縱、炒作大學光公司股票價格、多數相對交易及造成大學光
    公司股票交易活絡表象之買賣該公司股票動作，時間密接，
    犯罪構成要件相同，並均係侵害同一法益，且其各舉動之獨
    立性極為薄弱，依社會通念應認為無法強行分開，在刑法評
    價上，均應視為數個舉動之接續施行而為接續犯之單純一罪
    。被告於前揭期間操縱、炒作大學光公司股票之交易價格，
    及造成大學光公司股票於上櫃市場交易活絡表象之行為，係
    以一操縱、炒作行為而同時觸犯證券交易法第155 條第2 項
    準用同條第1 項第4 款及同條項第5 款規定等二罪，為一行
    為觸犯數罪名，應依刑法第55條想像競合犯之規定，從一重
    論以情節較重之違反證券交易法第155 條第2 項準用同條第
    1 項第4 款之意圖抬高或壓低上櫃市場某種有價證券之交易
    價格，自行或以他人名義，對該有價證券，連續以高價買入
    、以低價賣出規定之單純一罪。又被告於96年7 月31日起至
    98年7 月20日止之期間（即超出本件起訴書所指自96年2 月
    14日起至同年7 月30日止之期間，其中並包括臺北地檢署99
    年度偵字第9157號移送併辦意旨書所指自98年6 月18日起至
    同年7 月20日止之期間），亦係利用如附表一所示各該帳戶
    之名義，而為本件操縱、炒作行為之部分，與本件經起訴部
    分之前揭操縱、炒作行為，係屬同一犯罪事實，本即在本件
    起訴效力範圍內，本院自應併予審理。至於前揭移送併辦意
    旨書指稱被告於98年6 月18日起至同年7 月20日止之期間，
    另利用戴偉瑱於富邦證券公司忠孝分公司所設第186673號證
    券帳戶，操縱、炒作大學光公司股票之股價，認被告該部分
    行為亦涉違反證券交易法第155 條第2 項準用同條第1 項第
    4 款、第5 款規定之行為，應依同法第171 條第1 項第1 款
    之規定處斷，並認該部分行為與本件經起訴部分之行為有接
    續犯關係，爰移請併辦等語。惟此部分為被告所否認，辯稱
    戴偉瑱上開證券帳戶於前揭期間並未交其操作等語；經核被
    告前揭所辯，與證人戴偉瑱於98年8 月14日偵訊時證稱其所
    設立之前揭證券帳戶係供伊自己使用，伊僅於人在外面而未
    能記得上開證券帳號時，才會請被告幫忙下單，且價錢、數
    量均係由伊自行決定等語（見臺北地檢署98年度偵字第1075
    號卷一第82至83頁），及證人即戴偉瑱所設前揭證券帳戶之
    營業員徐裕民於98年10月23日偵訊時證稱戴偉瑱於96年年中
    時，即向伊表示上開證券帳戶不同意再由被告代為下單等語
    （見臺北地檢署98年度偵字第1075號卷二第439 頁）相符，
    是被告辯稱戴偉瑱所設立前揭證券帳戶，於前揭期間非由其
    下單等語，堪予採信。從而，自難認為被告有於98年6 月18
    日起至同年7 月20日止，利用戴偉瑱於富邦證券公司忠孝分
    公司所設前揭第186673號證券帳戶，為操縱、炒作大學光公
    司股票股價之行為。此外，復無其他證據足認被告涉有此部
    分犯行，本應就此部分為被告無罪之諭知，惟因公訴人認此
    部分與經本件認定有罪之前揭部分有接續犯之單純一罪關係
    ，爰就此部分不另為被告無罪之諭知，併予敘明。
三、復查，被告係因未諳我國證券交易法關於前揭操縱、炒作股
    價等行為之重罪規定而為本件犯行，且其雖將自身資金（即
    如附表一、五、六編號一、二部分）投入國內股市，企求透
    過前揭操縱、炒作行為獲利，惟其既非大學光公司之董事或
    大股東，並無足夠資力作為操縱該公司股價之資金，且因未
    嫻熟拉抬上櫃公司股價之技巧，致其操縱結果，不僅並未實
    際獲利，反虧損達2011萬7071元（詳如附表五編號一至五之
    「合計」及「合計數」欄所示，此係經計算被告於前揭期間
    ，利用前開各帳戶操縱、炒作大學光公司股票之股價，經調
    整除息，並扣除買進、賣出手續費及應繳納之證券交易稅後
    之結果；相關卷證資料見附表五、六之附註欄所示）；本院
    考量上情，並審酌被告本件操縱、炒作實情，及其前揭操縱
    期間對於大學光公司股價之影響程度，認縱依前揭證券交易
    法之規定，而對被告科以法定最低度之刑，仍非無情輕法重
    之嫌，在客觀上足以引起一般同情，不無可資憫恕之處，爰
    依刑法第59條之規定減輕其刑。爰審酌被告本件操縱行為之
    結果不僅未獲利，反受有前揭虧損，及其犯罪之動機、目的
    、手段、所造成擾亂上櫃市場交易秩序，造成投資人損害之
    所生危害，及事後於本院審理時，尚能坦承犯行，態度尚佳
    ，暨蒞庭檢察官於本件99年8 月30日審理期日陳稱：本件原
    起訴檢察官已於前揭移送併辦意旨書中敘明被告因本件操縱
    、炒作行為之結果，實際虧損達千萬餘元，已與原起訴書認
    定被告獲利之基礎顯有出入，故認為被告應科予高額罰金之
    可罰性已大幅降低，爰請審酌被告犯罪之情節及犯後之態度
    而適當量刑等語（見本院卷二第5 頁反面）等一切情狀，酌
    情量處如主文所示之刑。又本件被告行為期間係自96年2 月
    14日起，持續至98年7 月20日止，其行為期間既已持續至中
    華民國96年罪犯減刑條例公布施行後，自無從依該條例規定
    減刑，併予敘明。另被告前未曾受有期徒刑以上刑之宣告，
    此有臺灣高等法院被告前案紀錄表在卷足憑（見本院卷一第
    6 至8 頁），其因一時失慮致罹刑典，經本件偵查、審理程
    序及刑罰宣告之教訓後，當能知所警惕，信無再犯之虞，本
    院認前所宣告之刑以暫不執行為適當，爰併依刑法第74條第
    1 項第1 款規定，諭知緩刑3 年，以啟自新，併斟酌被告本
    件犯罪情節，認應命被告向公庫支付一定之金額為宜，而依
    同條第2 項第4 款規定，命被告應履行如主文所示之事項。
四、末查，被告本件操縱、炒作大學光公司股票之最終結果，其
    不僅未獲利，反虧損2011萬7071元，已如前述【詳如附表五
    所示，其中如該附表編號一、二所示即以被告本身資金操縱
    、炒作部分，合計虧損金額為1010萬3349元，即其中如該附
    表編號一部分為虧損1281萬3045元，編號二部分為獲利270
    萬9696元，合計虧損1010萬3349元（計算式：-12,813,045+
    2,709,696=-10,103,349 ）。另如附表五編號三至五即以「
    林國義」、「簡秋敏」、「郭鴻志」名義操縱、炒作部分，
    因各該帳戶內之資金係各屬不知情之「林國義」、「簡秋敏
    」、「郭鴻志」所有，是經被告本件操縱、炒作行為之結果
    ，雖其中如該附表編號五即郭鴻志之帳戶部分係獲利6 萬23
    15元，惟該部分獲利係直接歸屬於郭鴻志所有，並非歸屬於
    被告所有，尚無從認定為係被告因本件犯罪所得，而認為係
    屬被告所有之不法利益，自無從併計為應予沒收之金額；至
    於該附表編號三、四部分，則均屬虧損之帳戶，而經合計前
    揭全部帳戶之操縱、炒作結果，共計虧損2011萬7071元】。
    是參照證券交易法第171 條第6 項規定之意旨，應認被告並
    未因本件犯罪而獲得財物或財產上利益，無從諭知沒收該條
    項所指「因犯罪所得財物或財產上利益」，併此敘明。
據上論斷，應依刑事訴訟法第299 條第1 項前段，證券交易法第
155 條第1 項第4 款、第5 款、第171 條第1 項第1 款，刑法第
11條前段、第55條、第59條、第74條第1 項第1 款、第2 項第4
款，判決如主文。
本案經檢察官張世和到庭執行職務。
中    華    民    國    99    年    9     月    8     日
                  刑事第二庭  審判長法  官  劉慧芬
                                    法  官  江俊彥
                                    法  官  陳勇松
以上正本證明與原本無異。
如不服本判決，應於收受送達後10日內向本院提出上訴書狀，並
應敘述具體理由；其未敘述上訴理由者，應於上訴期間屆滿後20
日內向本院補提理由書（均須按他造當事人之人數附繕）。「切
勿逕送上級法院」。
                                    書記官  鄭巧青
中    華    民    國    99    年    9     月    8     日
附錄本案論罪科刑法條全文：
證券交易法第171條
有下列情事之一者，處3 年以上10年以下有期徒刑，得併科新臺
幣1 千萬元以上2 億元以下罰金：
一、違反第20條第1 項、第2 項、第155 條第1 、5 或第157 條
    之1 第1項 之規定者。
二、已依本法發行有價證券公司之董事、監察人、經理人或受僱
    人，以直接或間接方式，使公司為不利益之交易，且不合營
    業常規，致公司遭受重大損害者。
三、已依本法發行有價證券公司之董事、監察人或經理人，意圖
    為自己或第三人之利益，而為違背其職務之行為或侵佔公司
    資產。
犯前項之罪，其犯罪所得金額達新臺幣1 億元以上者，處7 年以
上有期徒刑，得併科新臺幣2500萬元以上5 億元以下罰金
犯第1 項或第2 項之罪，於犯罪後自首，如有犯罪所得並自動繳
交全部所得財物者，減輕或免除其刑；並因而查獲其他正犯或共
犯者，免除其刑。
犯第1 項或第2 項之罪，在偵查中自白，如有犯罪所得並自動繳
交全部所得財物者，減輕其刑；並因而查獲其他正犯或共犯者，
減輕其刑至二分之一。
犯第1 項或第2 項之罪，其犯罪所得利益超過罰金最高額時，得
於所得利益之範圍內加重罰金；如損及證券市場穩定者，加重其
刑至二分之一。
犯第1 項或第2 項之罪者，其因犯罪所得財物或財產上利益，除
應發還被害人、第三人或應負損害賠償金額者外，以屬於犯人者
為限，沒收之。如全部或一部不能沒收時，追徵其價額或以其財
產抵償之。
證券交易法第155 條
對於在證券交易所上市之有價證券，不得有下列各款之行為：
一、在集中交易市場委託買賣或申報買賣，業經成交而不履行交
    割，足以影響市場秩序。
二、（刪除）
三、意圖抬高或壓低集中交易市場某種有價證券之交易價格，與
    他人通謀，以約定價格於自己出售，或購買有價證券時，使
    約定人同時為購買或出售之相對行為。
四、意圖抬高或壓低集中交易市場某種有價證券之交易價格，自
    行或以他人名義，對該有價證券，連續以高價買入或以低價
    賣出。
五、意圖造成集中交易市場某種有價證券交易活絡之表象，自行
    或以他人名義，連續委託買賣或申報買賣而相對成交。
六、意圖影響集中交易市場有價證券交易價格，而散佈流言或不
    實資料。
七、直接或間接從事其他影響集中交易市場有價證券交易價格之
    操縱行為。
前項規定，於證券商營業處所買賣有價證券準用之。
違反前2 項規定者，對於善意買入或賣出有價證券之人所受之損
害，應負賠償責任。
第20條第4 項規定，於前項準用之。
附表一：
┌────┬───────┬──────┬─────┬──────┬──────┐
│戶    名│   李晉毅     │   江月昭   │ 林國義   │   簡秋敏   │   郭鴻志   │
├────┼───────┼──────┼─────┼──────┼──────┤
│開戶證券│富邦證券忠孝│大華證券八德│群益證券（│元大證券淡水│台灣工銀證券│
│商名稱  │  分公司      │分公司      │總公司）  │分公司      │桃園分公司  │
│        │玉山證券仁愛│            │          │            │            │
│        │  分公司      │            │          │            │            │
├────┼───────┼──────┼─────┼──────┼──────┤
│帳    號│191888      │711955      │0000000   │177996      │54138       │
│        │100293      │            │          │            │            │
└────┴───────┴──────┴─────┴──────┴──────┘

司法院資訊處製作；財團法人民間司法改革基金會備份。
